【裁判字號】    99,台上,5999
【裁判日期】    990930
【裁判案由】    違反毒品危害防制條例
【裁判全文】
最高法院刑事判決            九十九年度台上字第五九九九號
上  訴  人  甲○○
            乙○○
上列上訴人等因違反毒品危害防制條例案件，不服台灣高等法院
台中分院中華民國九十九年七月十三日第二審判決（九十九年度
上訴字第七六二號，起訴案號：台灣台中地方法院檢察署九十八
年度偵字第一０四八二、一五八七七、一五八七八、一０六九０
、一六０三九號、九十八年度毒偵字第一五九六號），提起上訴
，本院判決如下：
    主  文
原判決關於甲○○有罪部分撤銷，發回台灣高等法院台中分院。
其他上訴駁回。
    理  由
一、撤銷發回部分（即甲○○部分）：
本件原判決認定上訴人甲○○明知毒品海洛因屬毒品危害防制條
例第二條第二項所稱之第一級毒品，依法不得販賣、持有，竟基
於販賣第一級毒品海洛因以牟利之犯意，分別於如原判決附表一
編號(一)至(七)所示之時間、地點，以原判決附表一所示之方式、價
格，多次販賣第一級毒品予簡聖達、林峻明、盧德皦、李俊華、
林世壹、洪正邦、劉佳宜等人，並均銀貨兩訖。因而撤銷第一審
關於甲○○此部分之科刑判決，改判論處甲○○販賣第一級毒品
罪刑（均累犯，應執行有期徒刑十八年六月），並為相關之沒收
。固非無見。
惟查：(一)、刑法第五十九條所規定之酌量減輕其刑，係裁判上之
減輕，必以犯罪之情狀可憫恕，認為宣告法定最低度之刑猶嫌過
重者，始有其適用。如別有法定減輕之事由，應先依法定減輕事
由減輕其刑後，科以最低刑度，猶嫌過重時，始得為之；若有二
種以上法定減輕事由，仍應先依法定減輕事由遞減其刑後，科以
最低刑度，猶嫌過重時，始得再依刑法第五十九條規定酌減其刑
。原判決認定甲○○就原判決如附表一所示犯行，係犯毒品危害
防制條例第四條第一項之販賣第一級毒品罪，其法定最輕本刑為
無期徒刑，如合於同條例第十七條第二項於偵查及審判中均自白
，減輕其刑之規定，經依刑法第六十五條第二項規定減輕其刑後
，其法定最低刑度為十五年以上有期徒刑；如再依同條例第十七
條第一項供出毒品來源，因而查獲其他正犯或共犯，減輕其刑之
規定，經遞減其刑後，其法定最低度刑，已可減至五年以上有期
徒刑（該條項有免除其刑之規定，依刑法第六十六條但書規定，
可減至三分之二），必其犯罪之情狀可憫恕，認為如量處上開法
定最低度刑，猶嫌過重時，始得再依刑法第五十九條規定酌減其
刑。乃原判決未先依毒品危害防制條例第十七條第二項（就原判
決如附表一編號(一)至(七)部分）、第一項（就原判決如附表一編號
(七)部分）規定，減輕（或遞減）甲○○刑期後，再審酌其是否有
情堪憫恕之情狀，即逕先依刑法第五十九條規定酌減其刑，於法
難認無違。又甲○○所犯原判決如附表一編號(一)至(六)之販賣第一
級毒品罪之法定刑為死刑或無期徒刑；處無期徒刑者，得併科新
台幣二千萬元以下罰金。甲○○雖係累犯，但關於死刑、無期徒
刑部分依法不得加重，如依毒品危害防制條例第十七條第二項之
規定減輕其刑後，復以其犯情可憫，認處以最低度之刑仍嫌過重
，援引刑法第五十九條之規定遞減其刑，其量刑自應低於有期徒
刑十五年，始符減輕之意旨。然原判決就甲○○所犯上開附表一
編號(一)至(六)之販賣第一級毒品罪，依毒品危害防制條例第十七條
第二項、刑法第五十九條規定遞減其刑後，竟均量處十五年四月
有期徒刑，是否適法，即非無可議。(二)、本件第一審就原判決附
表一編號(一)至(六)部分認定甲○○成立販賣第一級毒品罪，分別判
處七年七月至七年十月不等之有期徒刑，經甲○○提起第二審上
訴（檢察官未上訴），原判決認定之犯罪事實，除認甲○○此部
分並未供出毒品來源外，其餘均與第一審判決相同，因而認第一
審適用毒品危害防制條例第十七條第一項規定，減輕甲○○刑期
為不當，撤銷第一審判決，惟同時又認甲○○犯罪情狀，情堪憫
恕，援引刑法第五十九條之規定，減輕其刑，卻均判處甲○○有
期徒刑十五年四月，就主刑部分，科以較第一審判決所宣告之刑
為重之刑，又未說明其理由，是否有違罪刑相當原則，似非無研
求之餘地。以上或為上訴意旨所指摘，或為本院得依職權調查之
事項，應認原判決關於甲○○有罪部分有撤銷發回之原因。
二、上訴駁回部分（即乙○○部分）：
按刑事訴訟法第三百七十七條規定，上訴於第三審法院，非以判
決違背法令為理由，不得為之。是提起第三審上訴，應以原判決
違背法令為理由，係屬法定要件。如果上訴理由書狀並未依據卷
內訴訟資料，具體指摘原判決不適用何種法則或如何適用不當，
或所指摘原判決違法情事，顯與法律規定得為第三審上訴理由之
違法情形，不相適合時，均應認其上訴為不合法律上之程式，予
以駁回。本件上訴人乙○○上訴意旨略稱：(一)、刑法第四十七條
第一項規定，受徒刑之執行完畢，或一部之執行而赦免後，五年
以內故意再犯有期徒刑以上之罪者，為累犯，加重本刑至二分之
一。其中受徒刑之執行完畢，文義上包括過失犯在內，而與刑法
第七十四條第一項第二款規定，前因故意犯罪受有期徒刑以上刑
之宣告，執行完畢或赦免後，五年以內未曾因故意犯罪受有期徒
刑以上刑之宣告者，得宣告緩刑，僅以前因故意犯罪受有期徒刑
以上刑之宣告執行完畢為限，不包括過失犯者，顯然不同。惟累
犯之加重與緩刑之宣告均以犯人之惡性為處罰或宣告之基準，則
上開累犯之受徒刑之執行完畢為加重要件，而不區分故意與過失
不同惡性程度，顯有違憲法第二十三條之必要性及該條闡示之比
例原則甚明。原判決適用刑法第四十七條第一項規定論以乙○○
累犯，核與憲法第八條之規定牴觸，不法侵害乙○○之人身自由
權，有聲請大法官會議解釋之必要。(二)、乙○○收取綽號「戰車
」者交付之新台幣（下同）五千元、一千五百元、二千元，並非
原判決認定介紹販賣毒品之報酬，而係綽號「戰車」之人積欠乙
○○之扣款。雖乙○○有媒介綽號「戰車」之人與甲○○間之毒
品交易，惟乙○○與「戰車」之間絕無販賣之犯意結合。況販賣
毒品屬重罪，如乙○○與綽號「戰車」之人共同販賣第一、二級
毒品，則於不法利益分配上，豈區區僅獲得數千元，此顯有違經
驗法則。(三)、刑法第一條前段規定，行為之處罰，以行為時之法
律有明文規定者為限，此即所謂「罪刑法定原則」。核諸上情，
在毒品危害防制條例尚未明文處罰媒介買賣毒品以前，乙○○之
行為與構成要件並不該當等語。
惟查：證據之取捨、事實之認定，乃事實審法院職權行使之範圍
，事實審法院經調查證據之結果，本於確信，依自由心證之取捨
證據，苟其取捨，與經驗法則或論理法則無違，即不得任意指為
違法，而據為適法之第三審上訴理由。本件原判決認定乙○○有
原判決如附表二所載之時間、地點，將原判決附表二所示數量之
第一級毒品海洛因、第二級毒品甲基安非他命，以原判決附表二
之價格販賣予甲○○之犯行。因而撤銷第一審關於乙○○此部分
之科刑判決，改判論處乙○○違反毒品危害防制條例第四條第一
項、第二項販賣第一、二級毒品罪刑（均累犯，應執行有期徒刑
十年），並為相關之沒收宣告。係以：乙○○於警詢、偵查時之
自白、證人即共同被告甲○○之證詞、海岸巡防總局中部地區巡
防局彰化機動查緝隊搜索扣押筆錄、扣押物品目錄表、照片、扣
案之乙○○所有BENQ廠牌行動電話（內含門號00000000
00號SIM 卡一張）等證據資料，為綜合之判斷。並以乙○○自
承因為交付甲○○如原判決附表二所示之第一、二級毒品，該綽
號「戰車」之男子即給付一千五百元至五千元不等之利益，堪認
乙○○就原判決如附表二所示各次毒品交易，主觀上具有營利之
意圖。乙○○於原審改稱未販賣第一、二級毒品予甲○○，係屬
事後卸責之詞，尚難採信。已詳細敘述其所憑之證據及認定之理
由，所為論斷，俱有卷存證據資料可資覆按，並無採證或認定事
實違背經驗法則或論理法則，或其他違背法令之情形。另查：(一)
、刑法第四十七條關於累犯加重其刑之規定，係鑑因犯罪行為人
之刑罰反應力薄弱，需再延長其矯正期間，以助其重返社會，並
兼顧社會防衛之效果。是犯罪行為人之再犯係出於故意者，固有
適用累犯加重其刑規定之必要，惟若過失再犯者，因難據以確認
其刑罰反應力薄弱，故宜以勸導改善等方式，促其提高注意力以
避免再犯，而不宜遽行加重其刑，故於該條第一項限制以故意再
犯者為限，方成立累犯。另修正前刑法第七十四條第一款、第二
款所謂未曾受或前受徒刑以上刑之宣告者，係包括故意或過失犯
罪之情形在內。惟過失犯，惡性較之故意為輕微，且以偶蹈法網
居多，而緩刑制度，既為促使惡性輕微之被告或偶發犯、初犯，
改過自新而設，自應擴大其適用範圍，使其及於曾因過失犯罪受
有期徒刑以上刑之宣告者。故新修正刑法第七十四條分別於第一
項第一款、第二款增列「因故意犯罪」字樣，使曾因過失犯罪，
受有期徒刑以上刑之宣告、及曾因故意犯罪，受徒刑以上刑之宣
告，執行完畢或赦免後，五年以內，再因過失犯罪，受徒刑以上
刑之宣告者，均屬於得適用緩刑規定之範圍。前者，著重犯罪行
為人對於徒刑執行後之刑罰反應力，不應區分先前執行之徒刑為
故意或過失；後者，係因應過失犯，惡性較輕之特質，故擴大緩
刑適用範圍，給予過失犯罪者改過自新之機會，兩者立法目的顯
然不同，自不能予以混淆。是乙○○認刑法上累犯，以受徒刑之
執行完畢為加重要件，應區分故意與過失之惡性程度不同，原審
以其前因過失犯罪，於徒刑執行完畢後，於五年內故意再犯本案
之罪，論以累犯，有違憲之嫌云云，顯係誤會。(二)、刑法上共同
正犯，係共同實行犯罪行為之人，在共同意思範圍內，各自分擔
犯罪行為之一部，相互利用他人之行為，以達其犯罪之目的，其
成立不以全體均參與實行犯罪構成要件之行為為要件；參與犯罪
構成要件之行為者，固為共同正犯；以自己共同犯罪之意思，參
與犯罪構成要件以外之行為，或以自己共同犯罪之意思，事前同
謀，而由其中一部分人實行犯罪之行為者，亦均應認為共同正犯
，使之對於全部行為所發生之結果，負其責任。是原判決認定乙
○○明知綽號「戰車」之男子欲販賣海洛因、甲基安非他命，其
居間仲介綽號「戰車」之男子販賣海洛因、甲基安非他命予甲○
○，除於事前與綽號「戰車」之男子謀議，由其負責尋找買主外
，更繼而與買主甲○○聯絡買賣毒品事宜，並由乙○○與甲○○
洽談毒品交易之時間、地點、數量、價額，又依約陪同甲○○前
往約定交易毒品之地點或先行取得毒品後再交予甲○○，而與綽
號「戰車」之男子共同完成毒品交易行為，並分別獲得一千五百
元至五千元不等之利益，足認乙○○參與之行為係屬販賣毒品之
構成要件行為，其與綽號「戰車」之男子間，有共同意圖營利而
販賣第一、二級毒品之犯意聯絡及行為分擔，應成立共同正犯之
論斷，其法律之適用，並無違誤。至乙○○自綽號「戰車」之人
處分得犯罪所得多寡，屬其等內部分配問題，核與是否成立共同
正犯之判斷無涉。上訴意旨，徒憑己見，指摘原判決認定共同正
犯違法，暨毒品危害防制條例並未明文處罰媒介買賣毒品罪，原
判決有違「罪刑法定原則」云云，自非適法之第三審上訴理由。
本件其餘上訴意旨所云，純係就證據證明力或原審已說明論斷之
事項為爭執，殊非適法之上訴理由。綜上，乙○○之上訴，核與
法律規定得為第三審上訴理由之違法情形，不相適合。其上訴違
背法律上之程式，應予駁回。
據上論結，應依刑事訴訟法第三百九十七條、第四百零一條、第
三百九十五條前段，判決如主文。
中    華    民    國  九十九  年    九    月   三十   日
                      最高法院刑事第五庭
                          審判長法官  陳  正  庸
                                法官  林  瑞  斌
                                法官  王  聰  明
                                法官  謝  靜  恒
                                法官  段  景  榕
本件正本證明與原本無異
                                      書  記  官
中    華    民    國  九十九  年    十    月    六    日
                                                      K

司法院資訊處製作；財團法人民間司法改革基金會備份。
